【裁判字號】    97,聲,2407
【裁判日期】    971002
【裁判案由】    聲請單獨宣告沒收違禁物
【裁判全文】
臺灣臺北地方法院刑事裁定              97年度聲字第2407號
聲  請  人  臺灣臺北地方法院檢察署檢察官
受  刑  人  甲○○
上列聲請人因聲請單獨宣告沒收違禁物案件（97年度執聲字第15
50號），本院裁定如下：
    主  文
聲請駁回。
    理  由
一、本件聲請意旨略以：按違禁物不問屬於犯人與否，均沒收之
    ，且得單獨宣告沒收，刑法第38條第1項第1款、第2項，第4
    0條但書分別定有明文；又查獲之第一級、第二級毒品，應
    宣告沒收銷燬之，毒品危害防制條例第18條第1項前段亦有
    明文規定。臺灣臺北地方法院檢察署95年度偵字第6805號被
    告甲○○毒品危害防制條例一案，被訴販賣第一級毒品之行
    為。扣案之第一級毒品海洛因（毛重66.07公克、淨重61.79
    公克）9包及安非他命（毛重6.73公克、淨重6.43公克）1包
    、一粒眠7顆，係違禁物，爰依首開規定聲請單獨宣告沒收
    等語。
二、按查獲之第一、二級毒品及專供製造或施用第一、二級毒品
    之器具，不問屬於犯人與否，均沒收銷燬之，毒品危害防制
    條例第18條第1項前段定有明文。又違禁物得單獨宣告沒收
    ，刑法第40條第2項亦有明文。其未經裁判沒收者，應由檢
    察官聲請法院以裁定沒收之，此有司法院18年院字第67號、
    30年院字第2169號解釋可資參照。且按，違禁物若業經另案
    沒收銷燬，自無另行聲請宣告沒收之必要。查本件檢察官聲
    請單獨宣告沒收之扣案之第一級毒品海洛因（毛重66.07公
    克、淨重61.79公克）9包，其中7包（標示為Ｈ＋），經送
    鑑定含第一級毒品海洛因成分（驗餘淨重共計39.37公克，
    ），另外2包成分不詳之白色粉末（標示為Ｈ－）部分。業
    經本院於96年6月26日以96年度聲字第652號裁定諭知沒收銷
    燬及駁回其餘聲請在案，此經本院調閱該案裁定附卷可證，
    自無另行聲請宣告沒收之必要，此部分聲請應予駁回。
三、另按違禁物應宣告沒收；又查獲之第一級、第二級毒品，應
    宣告沒收銷燬之，刑法第38條第1項第1款、第2項及毒品危
    害防制條例第18條第1項前段分別定有明文。若法院為無罪
    、不受理或免訴判決，或檢察官依法為不起訴或犯人不明，
    而案內有查獲之毒品時，檢察官固可依刑法第40條第2項規
    定聲請單獨宣告沒收，而法院亦應依刑法第40條第2項及毒
    品危害防制條例第18條第1項前段規定，裁定宣告查獲之毒
    品沒收銷燬之。惟若被告另有施用及持有毒品之行為，因被
    告施用及持有毒品之行為，屬犯罪行為，檢察官自不能置被
    告施用及持有毒品之行為不顧，逕向法院聲請單獨宣告沒收
    銷燬之。
四、經查：
  (一)、被告甲○○於95年3月24日16時許，在臺北市中山區○○
      ○路○段82巷2號3樓之3，為警搜索扣得第一級毒品海洛因
      （毛重66.07公克、淨重61.79公克）9包及安非他命（毛
      重6.73公克、淨重6.43公克）1包、一粒眠7顆等物，經臺
      北市政府警察局萬華分局以被告涉犯毒品危害防制條例第
      4條第1項販賣第一級毒品罪移送檢察官偵辦。被告販賣第
      一級毒品罪經本院以95年度訴字第724號刑事判決判處有
      期徒刑7年6月，上訴至最高法院撤銷臺灣高等法院判決發
      回更審後，因上訴人撤回上訴而使本院上揭判決確定，此
      有本院上揭判決、臺灣高等法院95年度上訴字第4130號刑
      事判決、最高法院96年度臺上字第2000號刑事判決及被告
      之臺灣高等法院全國前案簡列表等件在卷可證。
  (二)、據本院上揭確定判決所示，本件檢察官聲請單獨宣告沒收
      之上揭違禁物，均難認與本案被告犯行有關，是依據從刑
      附隨主刑之原則，自難併予宣告沒收。且被告於警詢時自
      陳上開扣案之海洛因、甲基安非他命及一粒眠均係其自身
      欲施用而持有，則被告此部分行為至少涉犯持有第一級、
      第二級毒品罪而尚未起訴，是扣案之第一級毒品海洛因、
      第二級毒品甲基安非他命，係屬上開被告持有、施用毒品
      案件之證物，故不宜在該案未終結之前，逕就該海洛因及
      甲基安非他命單獨宣告沒收銷燬。從而，本件聲請單獨沒
      收第一級毒品海洛因、第二級毒品甲基安非他命部分，礙
      難准許，應予駁回。
五、按毒品危害防制條例第18條第1項後段固規定「查獲之第三
    、四級毒品及製造或施用毒品之器具，無正當理由而擅自持
    有者，均沒入銷燬之。」，然徵之同條第1項前段係規定「
    查獲之第一、二級毒品及專供製造或施用第一、二級毒品之
    器具，不問屬於犯人與否，均沒收銷燬之」，而對查獲之第
    三、四級毒品及製造或施用毒品之器具，無正當理由而擅自
    持有者，則規定為「沒入銷燬之」，可見無正當理由而擅自
    持有第三、四級毒品，經查獲者，該查獲之第三、四級毒品
    應依行政程序處分「沒入銷燬」，而非依司法程序宣告「沒
    入銷燬」或「沒收銷燬」。另「依毒品危害防制條例第18條
    第1項前段之規定，應予沒收銷燬之毒品，以經查獲之第一
    、二級毒品為限。又毒品依其成癮性、濫用性及對社會危害
    性，共分為四級，上開條例並就製造、運輸、販賣、意圖販
    賣而持有、以非法方法使人施用、引誘他人施用及轉讓不同
    等級之毒品等行為，分別定其處罰。至施用或持有第三、四
    級毒品，因其可罰性較低，故未設處罰之規定，僅就施用及
    持有第一、二級毒品科以刑罰。然鑑於第三、四級毒品均係
    管制藥品，特於同條例第11條之1明定無正當理由，不得擅
    自持有；第18條第1項後段復規定查獲之第三、四級毒品，
    無正當理由而擅自持有者，沒入銷燬之。從而，依同條例第
    18條第1項後段應沒入銷燬之毒品，專指查獲施用或持有之
    第三、四級毒品而言；倘係查獲製造、運輸、販賣、意圖販
    賣而持有、以非法方法使人施用、引誘他人施用或轉讓第三
    、四級毒品，既屬同條例相關法條明文規定處罰之犯罪行為
    ，即非該條項應依行政程序沒入銷燬之範圍。又同條例第19
    條第1項所定『供犯罪所用或因犯罪所得之物』，係指犯第4
    條至第9條、第12條、第13條或第14條第1項、第2項之罪所
    用或所得之物，不包括毒品本身在內，是尚不得援用此項規
    定為第三、四級毒品之沒收依據。再同條例對於查獲之製造
    、運輸、販賣、意圖販賣而持有、以非法方法使人施用、引
    誘他人施用及轉讓第三、四級毒品之沒收，並無特別規定，
    如其行為已構成犯罪，則該毒品即屬不受法律保護之違禁物
    ，應回歸刑法之適用，依刑法第38條第1項第1款之規定沒收
    之，始為適法。」，亦經最高法院著有96年度臺上字第884
    號判決要旨可參，益徵無正當理由而擅自持有第三、四級毒
    品，經查獲者，該查獲之第三、四級毒品，無依司法程序宣
    告「沒入銷燬」或「沒收銷燬」之餘地。查本件被告為警所
    查獲之一粒眠7顆檢出第四級毒品硝西泮成分，此有憲兵司
    令部刑事鑑識中心中華民國95年4月25日（95）安鑑字第006
    70號鑑驗通知書（詳執行卷），而聲請人於聲請書亦自認查
    獲之上開藥錠為一粒眠毒品，揆諸前揭說明，足見聲請人此
    部分聲請，於法不合，亦不能允許，應予駁回。
六、綜上所述，依刑事訴訟法第220條，裁定如主文。
中    華    民    國    97    年    10    月    2    日
                  刑事第十三庭  法  官  張文俊
以上正本證明與原本無異。
如不服本裁定應於送達後5日內向本院提出抗告狀。
                                書記官  陳鳳瀴
中    華    民    國    97    年    10    月    3  日


司法院資訊處製作；財團法人民間司法改革基金會備份。
